臺灣高等法院刑事判決　　　　　　　　　　　　　　九十三年度上易字第一一一號
　　上　訴　人　臺灣臺北地方法院檢察署檢察官
　　被　　　告　乙○○
　　　　　　　　丙○○
　　右二人共同
　　選任辯護人　張冀明律師
　　　　　　　　林倩夷律師
　　　　　　　　陳瑞琦律師
右上訴人因被告過失傷害案件，不服臺灣臺北地方法院九十二年度易字第一八一六號
，中華民國九十二年十一月二十四日第一審判決（起訴案號：臺灣臺北地方法院檢察
署九十一年度調偵字第六０三號、九十一年度偵字第一三八五八號，含九十年度他字
第一六六四號），提起上訴，本院判決如左：
    主  文
上訴駁回。
    理  由
一、公訴意旨略以：被告乙○○為臺北縣新莊市五股鄉○○○路三十七號英資達股份
    有限公司（下稱英資達公司）市場部業務人員，被告丙○○係英資達公司市場部
    副理，英資達公司係以參加臺北市世界貿易中心（下稱臺北世貿中心）資訊月展
    覽活動推廣銷售公司資訊商品為其業務內容之一，二人均為從事上開業務之人。
    告訴人甲○○於民國（下同）八十九年十二月一日下午十五時四十五分許，至臺
    北世貿中心參觀資訊月展覽，行經英資達公司之展覽攤位，適該展覽攤位因現場
    活動導致人潮擁擠，人潮並碰撞到展覽現場棚架及上方所放置之擴大器，致擴大
    器有欲墜落之狀況，被告乙○○係當時英資達公司在展覽現場活動之主持人，於
    扶正上開擴大器時，本應注意適時疏散人潮，以維護攤位現場群眾之安全；被告
    丙○○為當時英資達公司在展覽攤位現場之負責人，亦應隨時注意維持攤位現場
    之安全，避免人潮推擠導致意外事件之發生，且當被告乙○○於扶正上開擴大器
    時，亦應督導乙○○疏散人群再為扶正之動作，以避免人潮推擠導致意外事件之
    發生，被告乙○○、丙○○二人依當時情形又無不能注意之情事，竟均疏未注意
    ，致上開擴大器墜落砸中告訴人甲○○頭部，造成告訴人甲○○頭部外傷、頭皮
    裂傷、頸椎損傷等對於身體及健康有重大難治之傷害。因認被告二人涉犯刑法第
    二百八十四條第二項之業務過失致重傷罪嫌云云。
二、按犯罪事實應依證據認定之，無證據不得認定犯罪事實；又不能證明被告犯罪者
    ，應諭知無罪之判決，刑事訴訟法第一百五十四條第二項及第三百零一條第一項
    分別定有明文。而所謂認定犯罪事實之證據，係指足以認定被告確有犯罪行為之
    積極證據而言，該項證據自須適合於被告犯罪事實之認定，始得採為斷罪資料，
    如未能發現相當證據，或證據不足以證明，自不能以推測或擬制之方法，以為裁
    判之基礎﹔又刑法上之過失犯，以行為人對於結果之發生應注意並能注意而不注
    意為成立要件，是若依當時情形，結果之發生，乃事出突然，非其所能注意防範
    ，縱加以注意，仍不能防止結果之發生，即非其所能注意，自難以過失論（參照
    最高法院二十九年上字第三一０五號、四十年臺上字第八六號、二十三年上字第
    五二二三號判例及七十七年臺上字第一一一０號判決、八十年臺上字第四０五六
    號判決）。
三、查公訴人據以認定被告乙○○及丙○○涉犯業務過失重傷罪嫌，無非係以：告訴
    人指訴有於右揭時、地行經英資達公司資訊月展覽攤位時，遭該攤位上方擴大器
    墜落砸中頭部，因而導致頭部外傷、頭皮裂傷、頸椎損傷，而頸椎間板手術切除
    治療，可能導致更嚴重之神經傷害，且告訴人歷次庭訊時均須配戴頸圈，頸椎傷
    害至今仍無法完全回復，又被告二人亦供承案發當時，均在英資達公司展覽攤位
    現場，暨證人鄧文榮即實際承作本案英資達公司資訊月展場攤位電器設備之統冠
    視聽社負責人證稱：擴大器做的很完善牢固，是因現場舉辦有獎徵答人潮推擠才
    掉下來，是外力所造成，承租廠商負有代管之責等語，及有臺北醫學大學附設醫
    院出具之甲○○病歷資料、診斷證明書及現場照片十幀等附卷等為其論據。訊據
    被告乙○○及丙○○二人固不否認有於右揭時地受僱於英資達公司在臺北世貿中
    心資訊月展覽會場推廣銷售公司資訊產品之事實，惟均堅詞否認有右述公訴人指
    訴之業務過失致重傷犯行，被告乙○○辯稱：伊只是英資達公司之業務員，依公
    司指示前往現場作產品解說而已，現場裝設之擴大器等設備係公司委託外面的廠
    商施作，並不是伊負責的，伊也無法管制參觀之人數，當時擴大器是瞬間掉下來
    的，雖然伊有要去扶，但根本來不及，也無法及時疏散人群等語，被告丙○○辯
    稱：伊係依公司指示前往現場擔任產品解說，現場佈置並非伊業務範圍，亦不清
    楚擴大器如何掉下來，是隔天聽說才知道等語。經查：
(一)告訴人甲○○於右揭時地行經英資達公司之展覽攤位時，遭架設於展覽攤位棚架
    上方之擴大器掉落砸中頭部，因而受有右述頭部外傷併腦震盪、頭皮裂傷、頸椎
    損傷等情，此據告訴人甲○○及被告乙○○供述在卷，並有臺北醫學院附設醫院
    出具之甲○○受有右述傷害之診斷證明書乙紙及現場照片十幀在卷可稽（見九十
    年度他字第一六六四號偵查卷第四頁至第七頁），而告訴人於遭擴大器砸傷後經
    即送往臺北醫學大學附設醫院急診時，其神情清醒，行動自如，經證人即該院急
    診醫師李建興初步判斷並無神經性傷害，僅施以一小時不到之頭皮裂傷縫合手術
    ，告訴人隨即出院等情，業據證人李建興於原審法院審理時證稱：當天告訴人係
    下午三點五十五分到診，而於四點五十分離開，就診時意識清醒，且呼吸、心跳
    正常，四肢活動自如，因告訴人當時沒有手麻、腳麻之症狀，所以經初步判斷並
    無神經性傷害的情況，雖有要告訴人回診，但當天有做Ｘ光片診斷，所以對告訴
    人之受傷程度已有相當之判斷等語（見原審卷第六三頁至第六六頁），且有臺北
    醫學大學附設醫院急診病歷及急診護理紀錄單各乙份附卷可考（見九十年調偵字
    第六０三號偵查卷第五二頁至第五五頁），而告訴人於複診期間經證人即主治醫
    師甘宜弘以Ｘ光檢查結果，雖發現頸椎第三、四節脫位，進行掃瞄檢查，然並未
    發現有軟骨壓迫神經之現象，而認告訴人所受傷害程度並非嚴重，僅須配戴頸圈
    及服用藥物施以保守治療，並繼續門診追蹤治療即可等情，亦據證人甘宜弘於原
    審法院審理時證稱：告訴人就診時除有抱怨頸部疼痛、頭痛情形外，其精神、狀
    況與一般正常人一樣，伊安排他做Ｘ光檢查，檢查結果發現他頸椎第三、四節有
    脫位現象，後來安排頸椎掃瞄檢查，結果看起來沒有嚴重之神經壓迫情形，所以
    請他回診追蹤，伊是依告訴人主訴及醫療結果判斷，告訴人並不是神經性傷害，
    亦無達嚴重的程度，所以只做保守的治療等語（見原審卷第六七頁至第七０頁）
    ，且有臺北醫學大學附設醫院病歷乙份附卷可參（見同上調偵字第六０三號偵查
    卷第五六頁至第六０頁），足認告訴人配戴頸圈，係屬保守治療之一環，而非如
    公訴人所指訴告訴人因遭擴大器掉落砸傷所受上開頭部外傷併腦震盪、頭皮裂傷
    、頸椎損傷等傷害，於其身體或健康，已達重大不治或難治之重傷害程度。至告
    訴人於偵查中雖提出關於探討頭部外傷與阿滋海默氏症、意識障礙、癡呆關係之
    神經外科手冊、神經外科雙週刊及美國神經醫學會論文題綱等資料，然告訴人於
    原審法院審理時供稱該等資料係伊利用圖書館蒐集取得等語（見原審卷第五七頁
    ），並非專業醫師或醫事鑑定人員對於告訴人上開頭部外傷所為之具體判斷，自
    難採為告訴人受有頭部或頸部神經性傷害等重傷害之佐證﹔至公訴人於偵查期間
    並未傳喚為告訴人急診及複診之醫師到庭說明告訴人傷害情形，僅憑告訴人片面
    指訴及告訴人歷次庭訊時均配戴頸圈，即遽認告訴人「頸椎間板手術切除治療，
    可能導致更嚴重之神經傷害」，所受係屬對身體及健康重大難治之重傷害，容有
    誤會。
(二)被告乙○○係英資達公司之市場部業務人員，而被告丙○○係英資達公司之市場
    部副理，因英資達公司參加臺北世貿中心資訊月展覽活動，而派駐被告二人前往
    臺北世貿中心展覽現場負責介紹產品及銷售等情，此據被告二人供述在卷，並經
    證人即英資達公司業務經理石繼錕於原審法院審理時證述明確在卷（見原審卷第
    五八頁至第六０頁），而查英資達公司展覽攤位棚架及視聽設備，並均委由專業
    裝潢佈置工程公司負責施作，此據證人即承包商上和金工程有限公司負責人林貴
    棟於偵查時證稱：八十九年十二月間資訊展時，英資達有委託伊公司布置會場，
    有簽約單，內容是報價單。…後來會場佈置再轉包理查設計公司，實際佈置由『
    理查』處理，伊承包一百萬元，扣除材料、毛利潤約三十萬元，與『理查』對分
    等語（見同上調偵字第六０三號偵查卷第七六頁背面、第七七頁正面），且有上
    和金工程有限公司估價單二紙附卷可憑（見同上調偵字第六０三號偵查卷第八四
    頁、第八五頁）；而證人即理查室內設計工程有限公司人員張莉莉於偵查時證稱
    ：八十九年十二月間，臺北世貿中心舉行資訊月展覽，英資達股份有限公司攤位
    的佈置是由上和金公司承攬，再由伊公司轉承包。而現場擴大器部分，我們是再
    轉包統冠公司去佈置等語（見同上調偵字第六０三號偵查卷第一０六頁背面、第
    一０七頁正面）；而經證人即實際施作之統冠視聽電器社負責人鄧文榮於偵查時
    證稱：案發現場的擴大器是伊公司師傅裝的等語（見同上調偵字第六０三號偵查
    卷第一一六頁正面、第一一七頁正面），則英資達公司之展覽攤位之棚架及擴大
    器等設備之佈置工作，既係委由專業之上和金工程有限公司承包，嗣並由次承攬
    人理查室內工程有限公司及統冠視聽電器社分別施作，該上和金工程有限公司、
    理查室內工程有限公司及統冠視聽電器社等於施作該展覽攤位之棚架及裝設擴大
    器等設備時，自應注意妥善、牢固，而免倒塌或掉落，以策安全，而查被告二人
    僅係一時經英資達公司指派前往展覽攤位現場負責介紹產品及銷售，至在此之前
    ，該展覽攤位之棚架及擴大器等設備英資達公司早即委由上揭廠商裝設完畢，而
    被告二人在現場所負責的係產品之介紹及銷售，該展覽攤位之棚架及擴大器等如
    何裝設並非屬被告二人之業務範圍，亦非被告二人能力所得注意，則該展覽攤位
    棚架及擴大器等裝設自非屬被告二人應注意之範圍，本件所應注意該展覽攤位棚
    架及擴大器等裝設結構安全者應係負責承作該工程之上揭廠商，公訴人捨此不論
    ，遽認該展覽攤位棚架及擴大器等設備安全結構為僅在場介紹及銷售產品之被告
    乙○○及丙○○之業務範圍，課以被告二人對此應有注意義務，豈非本末倒置。
(三)至公訴意旨以英資達公司之展覽攤位當時人潮擁擠，碰撞展覽現場棚架及上方所
    裝設之擴大器，被告二人本應注意適時疏散人潮，以維護攤位現場群眾之安全，
    避免人潮推擠導致意外事件之發生，詎被告二人竟疏於注意，致上開擴大器掉落
    砸中告訴人頭部乙節，經查英資達公司參加在臺北世貿中心舉辦之資訊月活動，
    為期消費者了解其公司之產品及促進公司產品之銷售，自必希望吸引眾多人潮到
    其攤位參觀，且查該資訊月活動所參展之攤位並非僅英資達公司一家（見同上調
    偵字第六０三號偵查卷第七０頁之現場攤位分布圖），而進場參觀之消費者依主
    辦單位所規劃之攤位路線循序參觀，此豈非被告二人所能控管參觀人潮及行進路
    線，況查本件在臺北世貿中心舉辦之資訊月活動，並非由英資達公司所主辦，現
    場進出參觀之人數亦非英資達公司或被告二人所能控管，而猶賴主辦活動之人員
    管制，又如何苛求經英資達公司派駐現場負責介紹及銷售產品之被告二人並應負
    責疏散人潮，而此現場人潮擁擠，並因而碰撞該展覽攤位現場棚架，實非被告二
    人所能防範，且查前揭廠商裝設該展覽攤位棚架及擴大器等設備時，當即預見進
    場參觀之消費者擁擠有因而碰撞該攤位棚架之可能，則於裝設時自當力求完善、
    牢固，以策安全，茲英資達公司之展覽攤位，因人潮擁擠致因而碰撞該展覽攤位
    棚架，肇致該擴大器掉落，此顯非被告二人事先所得預見，實屬突發事件，而依
    告訴人所供其係於參觀資訊展要離開時，行經英資達公司攤位前突遭掉落之東西
    砸中頭部受傷，並於本院審理時供稱：不知道擴大器如何掉下來，當時並沒有看
    到被告有去扶正棚架等語（見本院卷九十三年二月二十六日審判筆錄），被告乙○○於偵審時亦供稱：擴大器是突然掉落，不是伊去動才掉下來，是伊在主持，
    發現擴大器要掉下來，才要去拉擴大器連接線，但來不及了等語，且查該擴大器
    係裝置於英資達公司展覽攤位棚架上方，且係在被告二人站立之上方，被告二人
    當時專注於產品之介紹及銷售，該擴大器並係瞬間掉落，被告二人又從何目睹該
    擴大器即將掉落而加以扶正，而告訴人於刑事告訴狀中指陳「行經被告…所屬公
    司之攤位，被告乙○○正在調整該公司懸掛於攤位上方之工具箱」等語，要係出
    於告訴人個人臆測之詞，實非事實﹔依上所述，該英資達公司展覽攤位棚架及擴
    大器等設備設置並非屬被告乙○○及丙○○二人之業務範圍，被告二人對於該擴
    大器因遭人潮擁擠碰撞而掉落並無應注意並能注意而疏於注意之情事，依被告二
    人所為核與告訴人受傷結果間並無相當因果關係，實難令被告二人應負何過失責
    任。
四、綜上所述，本件英資達公司於臺北世貿中心資訊月活動之展覽攤位棚架及擴大器
    等設備之設置既非屬被告乙○○及丙○○二人之業務範圍，且亦查無何積極證據
    足資證明被告二人對於該擴大器之掉落有應注意並能注意而疏於注意之情事，縱
    告訴人確有遭被告二人所負責介紹產品之展覽攤位棚架上之擴大器掉落砸傷，亦
    難即令被告二人應負何過失傷害罪責，被告二人上揭所辯，應堪採信，原審因而
    以不能證明被告二人犯罪而為渠等無罪之諭知，經核並無不合，檢察官上訴意旨
    以被告二人係英資達公司派駐現場人員，對於展覽攤位之棚架及擴大器之安全有
    檢查及注意義務，並應管制人潮避免現場擁擠，且對於人群推擠棚架，致該擴大
    器掉落砸傷告訴人有預見可能性，而疏於注意，致告訴人因而受有重傷害，認被
    告二人應負業務過失致重傷罪責，指摘原審判決被告二人無罪係屬不當，尚難認
    有理由，應予駁回。
據上論斷，應依刑事訴訟法第三百六十八條，判決如主文。
本案經檢察官施慶堂到庭執行職務。
中　　　華　　　民　　　國　　九十三　　年　　　三　　　月　　 十一 　　日
                              臺灣高等法院刑事第三庭
                                  審判長法  官  張　連　財
                                        法  官  林　明　俊
                                        法  官  張  傳  栗
右正本證明與原本無異。
不得上訴。
                                        書記官  秦　慧　榮
中　　　華　　　民　　　國　　九十三　　年　　　三　　　月　　 十一 　　日
